臺灣屏東地方法院民事判決
111年度屏簡字第263號
原      告  柯瓊華  
            張琇惠  

上  一  人
訴訟代理人  張福源  
被      告  白龍興  

上列當事人間請求確認本票債權不存在事件，本院於民國111年1
0月26日言詞辯論終結，判決如下：
    主      文
確認被告持有如附表所示本票，對原告之本票債權不存在。
訴訟費用由被告負擔。
    事實及理由
一、原告主張：被告持有發票人為原告、發票日為110年3月29日
    、面額新臺幣（下同）30萬元之本票一紙（下稱系爭本票）
    ，並持以向本院聲請准予強制執行，經本院111年度司票字
    第150號裁定准許強制執行在案，惟系爭本票並非原告二人
    簽發，係遭他人偽造，且原告柯瓊華未曾授權證人許煒祥代
    為簽發系爭本票，原告張琇惠亦未授權原告柯瓊華簽發系爭
    本票等語。並聲明：確認被告所持有系爭本票對原告之債權
    不存在。
二、被告則以：原告柯瓊華前係因借款而授權證人許煒祥代為簽
    發系爭本票，並自行按捺系爭本票上之指印，而原告張琇惠
    部分雖未親自簽發系爭本票，然依原告間之母女關係，可認
    原告張琇惠有授權原告柯瓊華簽發系爭本票，故原告張琇惠
    亦應就系爭本票負票據責任等語，資為抗辯，並聲明：原告
    之訴駁回。
三、得心證之理由：
　㈠按確認法律關係之訴，非原告有即受確認判決之法律上利益
    者，不得提起之，民事訴訟法第247條第1項定有明文。所謂
    即受確認判決之法律上利益，係指法律關係存否不明確，原
    告主觀上認其在法律上之地位有不安之狀態存在，此種不安
    之狀態，能以確認判決將之除去者而言（最高法院52年台上
    字第1240號判例參照）。經查，原告主張被告持系爭本票向
    本院聲請裁定准許強制執行，經本院以111年度司票字第150
    號裁定准許在案之事實，業經本院依職權調取該本票裁定民
    事卷宗查核無訛。系爭本票既由被告持有且已行使票據權利
    ，而原告否認該本票上債權，顯然兩造就系爭本票債權存在
    與否已發生爭執，如不訴請確認，原告在私法上之地位將有
    受侵害之危險，則原告提起本件確認本票債權不存在之訴，
    即有確認之法律上利益。
　㈡原告主張被告對原告之系爭本票債權不存在，則為被告所否
    認，並以前揭情詞置辯。經查：
　⒈原告柯瓊華部分：
　　⑴按當事人主張有利於己之事實者，就其事實有舉證之責任
      ， 但法律別有規定，或依其情形顯失公平者，不在此限
      ，民事訴訟法第277條定有明文。次按本票本身是否真實
      ，即是否為發票人所作成，應由執票人負證明之責（參照
      最高法院50年臺上字第1659號判決意旨），對執票人提起
      確認本票係偽造或本票債權不存在之訴者，應由執票人就
      本票為真正之事實，先負舉證責任。
　　⑵被告自承：伊不知道系爭本票上之「柯瓊華」係何人所寫
      ，伊也不知道柯瓊華是否親自書寫或授權他人書寫等語（
      見本院卷第67頁），則系爭本票是否確由原告柯瓊華簽發
      ，已屬有疑，且本院將系爭本票原本（下稱甲類資料）、
      原告於111年6月17日答辯狀所附借據原本（下稱乙類資料
      ）、原告柯瓊華親自書寫姓名之相關文件及原告二人當庭
      書寫姓名之字跡、按捺之指印（下稱丁類資料）送請法務
      部調查局進行筆跡暨指紋比對鑑定，其鑑定結果謂：「一
      、甲、乙類資料上『柯瓊華』簽名筆跡與丁類資料上『柯瓊
      華』簽名筆跡筆畫特徵不同，研判應非同一人所書。二、
      甲、乙類資料上所捺指紋均為指尖部位，由於捺印範圍過
      小或模糊不清，致特徵點不足，歉難鑑定是否為『柯瓊華』
      所有。」，有該局111年8月17日調科貳字第11103269350
      號函暨鑑定書可佐（見本院卷第91至99頁），足認係爭本
      票上發票人欄「柯瓊華」並非原告親自簽名。
　　⑶被告111年9月21日言詞辯論期日改稱：系爭本票係原告柯
      瓊華委由證人許煒祥所簽發，當時是由證人許煒祥簽發後
      交付訴外人王垣云等語（見本院卷第118頁）。惟按為委
      任事務之處理，須為法律行為，而該法律行為，依法應以
      文字為之者，其處理權之授與，亦應以文字為之。其授與
      代理權者，代理權之授與亦同。民法第531條定有明文。
      又本票為文義證券，應記載其為本票之文字、一定之金額
      、無條件擔任支付、發票年、月、日，由發票人簽名，票
      據法第120條第1項亦有明定。欠缺上開應記載事項之一者
      ，依同法第11條第1項前段，其票據無效。則本票之發票
      行為，屬依法應以文字為之之法律行為，苟有對本票之發
      票行為授與代理權者，依上說明，其代理權之授與，即應
      以文字為之，然本件被告並未提出原告授與代理權予許煒
      祥之相關文字，證人許煒祥亦證稱：因為原告柯瓊華跟伊
      說他不太會寫字，才請伊代為簽發本票，並由原告柯瓊華
      自行按捺手印，原告柯瓊華是口頭跟伊說的等語（見本院
      卷第135頁），是縱認被告抗辯原告柯瓊華授與代理權予
      許煒祥簽發本票等情為真實，然該代理權之授與，未依法
      定方式為之，依民法第73條前段規定，自屬無效。原告授
      予代理權予許煒祥簽發系爭本票既屬無效，則許煒祥以原
      告名義簽發系爭本票之行為，原告自不受其拘束。
　⒉原告張琇惠部分：
　  ⑴被告已自承：系爭本票「張琇惠」之簽名並非原告張琇惠
      親簽等語（見本院卷第63頁），則系爭本票非由原告張琇
      惠所簽發無訛。
　  ⑵次按，代理人於代理權限內，以本人名義所為之意思表示
      ，直接對本人發生效力。前項規定，於應向本人為意思表
      示，而向其代理人為之者，準用之。代理權係以法律行為
      授與者，其授與應向代理人或向代理人對之為代理行為之
      第三人，以意思表示為之。民法第103條、第167條，分別
      定有明文。惟被告亦自承原告張琇惠並未向被告表示曾授
      權原告柯瓊華簽發系爭本票，且被告亦無從證明原告張琇
      惠曾對原告柯瓊華為意思表示之授權，是被告抗辯原告係
      授權柯瓊華簽發系爭本票，不足採信。
　  ⑶被告雖復以原告間為母女、有同居共財之關係，足認系爭
      本票上「張琇惠」之簽名，係柯瓊華獲張秀惠授權後代為
      簽名，原告張琇惠應負表見代理之責等語。按由自己之行
      為表示以代理權授與他人，或知他人表示為其代理人而不
      為反對之表示者，對於第三人應負授權人之責任。此民法
      第169條本文固定有明文，然民法第169條關於由自己之行
      為表示以代理權授與他人者，對於第三人應負授權人之責
      任之規定，原以本人有使第三人信為以代理權授與他人之
      行為，為保護代理交易之安全起見，有使本人負相當責任
      之必要而設，故本人就他人以其名義與第三人所為之代理
      行為，應負授權人之責任者，須以他人所為之代理行為，
      係在其曾經表示授與他人代理權之範圍內為其前提要件。
      則表明代理行為與信賴有權代理之間，須有因果關係存在
      。而判斷代理權存在之信賴是否具有正當性時，並非以相
      對人主觀之立埸，而應從誠實而有理性的人，在該情形下
      是否也會信賴代理人之存在，而不會進一步確認是否果真
      有其存在。被告雖反覆以原告間為母女、同居共財、信任
      關係等親屬間特定情誼，主張原告張琇惠已構成表見代理
      之外觀，然子女之於父母均為獨立之個體，縱雙方間關係
      緊密，倘無其他客觀之具體行為，尚不得僅以此親緣關係
      推認父母以子女名義所為之行為，即謂子女有將代理權授
      與其父母。是被告相信系爭本票係經原告柯瓊華授權簽發
      乙事，並無代理權外觀之存在，且未可歸責於原告，僅係
      被告片面以原告間親緣關係所為之主觀推論，未經查證，
      亦不足構成正當之信賴，本件被告既未能舉證證明原告張
      琇惠曾經表示授與原告柯瓊華代理簽發票據，尚難認原告
      應負表見代理之授權人責任。
四、綜上所述，系爭本票上之簽名、指印，均不能證明為原告親
    簽、親自捺印，自難遽認原告應負票據法之發票人責任。從
    而，原告起訴請求確認系爭本票，被告對原告之債權不存在
    ，為有理由，應予准許。
五、本件事證已臻明確，兩造其餘陳述及攻擊防禦方法核與判決
    結果不生影響，爰不逐一論述，附此敘明。
六、訴訟費用負擔之依據：民事訴訟法第78條。
中　　華　　民　　國　　111 　年　　11　　月　　 9　　日
                  屏東簡易庭  法  官  彭聖芳
正本係照原本作成。
如對判決上訴，須於判決送達後20日內向本院提出上訴狀，其未
表明上訴理由者，應於提出上訴後20日內向本院補提理由書狀（
均須按他造當事人之人數附繕本）。
如委任律師提起上訴者，應一併繳納上訴審裁判費。
中　　華　　民　　國　　111 　年　　11　　月　　 9　　日
　　　　　　　　　　　　　　　書記官　謝鎮光
附表：
發票人 發票日 票面金額（新臺幣） 到期日 備註 柯瓊華、張琇惠 民國110年3月29日 300,000元 未載 即本院111年度司票字第150號本票裁定准予強制執行之本票。